臺灣高等法院刑事判決
110年度上易字第1017號
上  訴  人  
即  被  告  陸有淇（原名陸啓盛）




選任辯護人  莊馨旻律師（法扶律師）          
上列上訴人即被告因偽造文書案件，不服臺灣新北地方法院109
年度易字第1144號，中華民國110年3月18日第一審判決（聲請簡
易判決處刑案號：臺灣新北地方檢察署109年度偵字第9504號）
，提起上訴，本院判決如下：
    主    文
原判決撤銷。
甲○○共同犯行使偽造特種文書罪，累犯，處罰金新臺幣伍仟元，
如易服勞役，以新臺幣壹仟元折算壹日。
    犯罪事實
一、甲○○明知汽車駕駛人以從事計程車駕駛為業者，應於執業前
    向執業地直轄市、縣（市）警察局申請辦理執業登記，並領
    有計程車駕駛人執業登記證（下稱執業登記證）及其副證，
    始得執業，且許興隆（業經原審論處罪刑確定）並未領有上
    開執業登記證，竟與許興隆共同基於行使偽造特種文書之犯
    意聯絡，於民國108年初某日，在不詳地點，由甲○○先將其
    前向臺北市政府警察局申請辦理執業登記並按期申請查驗後
    ，經臺北市政府警察局換發之臺北市執業登記證（證號：A0
    26716號）及副證提供予許興隆，復由許興隆以彩色影印之
    方式，偽造上揭執業登記證及副證各1張後，將之置放在許
    興隆所駕駛、一強交通有限公司所有之車牌號碼000-0000號
    之營業自小客車內，用以對外表示許興隆領有該執業登記證
    而行使之，足生損害於臺北市政府警察局對於計程車管理之
    正確性及不特定公眾搭乘該計程車時，對於該車駕駛許興隆
    是否合法領有執業登記證判斷之正確性。嗣許興隆於108年1
    0月14日上午9時50分許，駕駛上開車牌號碼000-0000號營業
    自小客車，行經新北市土城區中央路與員林街口時，因碰撞
    路人而發生交通事故，為據報前往現場處理之新北市政府警
    察局土城分局（下稱土城分局）土城派出所員警當場查獲，
    並扣得前開偽造之執業登記證及副證各1張，而循線查知上
    情。
二、案經臺灣新北地方檢察署檢察官簽分偵辦並聲請簡易判決處
    刑，經原審法院認為不得以簡易判決處刑（109年度簡字第5
    180號），改依通常訴訟程序審理。 　　
    理    由
壹、證據能力部分：
一、按被告以外之人於審判外之陳述，雖不符刑事訴訟法第159
    條之1至第159條之4之規定，然經當事人於審判程序同意作
    為證據，法院審酌該言詞陳述或書面陳述作成時之情況，認
    為適當者，亦得為證據；當事人、代理人或辯護人於法院調
    查證據時，知有刑事訴訟法第159條第1項不得為證據之情形
    ，而未於言詞辯論終結前聲明異議者，視為有前項之同意，
    刑事訴訟法第159條之5定有明文。查，本判決下列認定事實
    所引用之被告以外之人於審判外所為之供述證據資料（包含
    人證與文書等證據），並無證據證明係公務員違背法定程序
    所取得；而檢察官、上訴人即被告甲○○（下稱被告）及其辯
    護人對本院準備程序期日提示之卷證，均不爭執其證據能力
    （見本院卷第41至43頁），且迄至言詞辯論終結前亦未再聲
    明異議，本案證據資料作成時之情況，核無違法取證或其他
    瑕疵，證明力亦無明顯過低之情形，認為以之作為證據為適
    當，依刑事訴訟法第159條之5規定，自得作為證據。
二、至於非供述證據部分，檢察官、被告及其辯護人於本院準備
    程序期日均不爭執其等證據能力（見本院卷第42至43頁），
    復均查無違反法定程序取得或其他不得作為證據之情形，且
    經本院於審理期日提示予檢察官、被告及其辯護人而為合法
    調查，應認均有證據能力。
貳、實體部分：
一、認定犯罪事實所憑之證據及理由： 
  ㈠上開犯罪事實，業據被告於本院審理時坦承不諱（見本院卷
    第40至41、68頁），復經證人許興隆於警詢時及偵查中證述
    屬實（見偵32685號卷第9至10、13至15、69至71頁），並有
    土城分局土城派出所警員蘇信彰出具之職務報告、土城分局
    搜索扣押筆錄、扣押物品目錄表、新北市政府警察局舉發違
    反道路交通管理事件通知單、駕駛人資料查詢作業、證號查
    詢汽車駕駛人、車輛詳細資料報表、上開偽造之執業登記證
    及副證影本、現場及扣案物照片等件在卷可稽（見偵32685
    號卷第11、21至25、29、31至37、39至45、47、49頁），足
    認被告前揭任意性自白核與事實相符，應堪採信。
　㈡至於被告係將臺北市政府警察局換發予其之臺北市執業登記
    證及副證提供予許興隆，並由許興隆以彩色影印之方式，偽
    造上揭執業登記證及副證各1張後，置放在許興隆所駕駛上
    開車牌號碼000-0000號之營業自小客車內而行使之，起訴書
    及原審判決書均漏論被告與許興隆亦有共同偽造前開臺北市
    執業登記證之副證並行使之之行為，雖有未洽，惟並不影響
    起訴犯罪事實之同一性，應予更正，併予敘明。
　㈢綜上所述，本案事證明確，被告上開犯行洵堪認定，應予依
    法論科。
二、論罪：　　
  ㈠按刑法第2條第1項規定「行為後法律有變更者，適用行為時
    之法律。但行為後之法律有利於行為人者，適用最有利於行
    為人之法律」，係規範行為後法律變更所生新舊法比較適用
    之準據法；該條規定所稱「行為後法律有變更者」，包括犯
    罪構成要件有擴張、減縮，或法定刑度有變更等情形。故行
    為後應適用之法律有上述變更之情形者，法院應綜合其全部
    罪刑之結果而為比較適用。惟若新、舊法之條文內容雖有所
    修正，然其修正內容與罪刑無關，僅為文字、文義之修正、
    條次之移列，或將原有實務見解及法理明文化等無關有利或
    不利於行為人之情形，則非屬上揭所稱之法律有變更，亦不
    生新舊法比較之問題，而應依一般法律適用原則，逕行適用
    裁判時法。故行為後法律若有修正，不論是否涉及前揭法律
    變更，抑或僅係無關行為人有利或不利事項之修正，法院應
    綜合法律修正之具體內容，於理由內說明有無刑法第2條第1
    項所規定「行為後法律有變更」之情形及應適用之法律，始
    屬適法（最高法院107年度台上字第4438號判決意旨參照）
    。本案被告行為後，刑法第212條雖於108年12月25日經修正
    公布，同年12月27日生效，惟查修正後之規定係依刑法施行
    法第1條之1第2項前段規定將罰金提高30倍，亦即將原本之
    銀元300元修正為同額之新臺幣9,000元，其修正之結果不生
    有利或不利於行為人之情形，非屬法律變更，自不生新舊法
    比較之問題，而應依一般法律適用原則，逕行適用裁判時法
    。
　㈡按汽車駕駛人以從事計程車駕駛為業者，應於執業前向執業
    地直轄市、縣（市）警察局申請辦理執業登記，並領有計程
    車駕駛人執業登記證（下稱執業登記證）及其副證，始得執
    業，營業小客車駕駛人執業登記證管理辦法第3條定有明文
    。次按刑法上偽造文書罪在保護文書之公共信用，其作成名
    義出於虛偽，且（行使）偽造、變造該文書之行為足以損害
    於公眾或他人，即得論罪，此與其內容是否真實無關，此觀
    刑法第210條至212條等偽造文書罪中，並無「登載不實事項
    」之要件自明。又按影本與原本在一般情況下有相同之效果
    ，與原本作成名義人直接表示意思之文書無異，上訴人將冒
    用告訴人公司名稱為制作名義人之中文操作說明書附送予客
    戶，當然有以之充作真正文書而加以行使之意思，自屬行使
    偽造私文書行為，且足以生損害於告訴人之著作財產權，故
    原判決論以行使偽造私文書罪，並無違誤（最高法院90年度
    台上字第3261號著有刑事判決意旨參照）。查被告將其前向
    臺北市政府警察局申請辦理執業登記並按期申請查驗後，經
    臺北市政府警察局換發之臺北市執業登記證（證號：A02671
    6號）及副證提供予許興隆，復由許興隆以彩色影印之方式
    ，製作上揭執業登記證及副證各1張後，將之置放在上開車
    牌號碼000-0000號之營業自小客車內，該等執業登記證及副
    證之彩色影本係原本內容之重複顯現，其形式、外觀、即一
    筆一劃，與原本毫無差異，其上均有「發證單位：臺北市政
    府警察局」字樣，惟被告及許興隆既非臺北市政府警察局或
    獲該機關授權之人，自無以影印或任何方式製作該執業登記
    證及副證之權限，渠等以彩色影印方式產生影本，即屬無製
    作權人冒用本人名義之偽造行為，縱然其內容與原本無異，
    仍足生損害於臺北市政府警察局對於計程車管理之正確性及
    不特定公眾搭乘到許興隆所駕駛的該計程車時，對於駕駛許
    興隆是否合法領有執業登記證判斷之正確性；又執業登記證
    及副證，應均係計程車駕駛執業之特許證，乃關於服務之證
    書。是核被告所為，係犯刑法第216條、第212條之行使偽造
    特種文書罪。檢察官聲請簡易判決處刑意旨認被告所犯，係
    犯同法第216條、第210條之行使變造特種文殊罪嫌，容有誤
    會，惟其基本社會事實相同，並經本院踐行告知罪名程序（
    見本院卷第39、63頁）後，予以檢察官、被告及其辯護人辯
    論，業已保障被告之防禦權，且被告所犯法條條項亦相同，
    僅罪名不同，法院自毋庸變更起訴法條，併此敘明。
　㈢被告偽造特種文書之低度行為，復為行使之高度行為所吸收
    ，不另論罪。　
　㈣被告與許興隆就上開犯行，有犯意聯絡及行為分擔，應論以
    共同正犯。　　
  ㈤依108年2月22日公布之司法院釋字第775號解釋文：「刑法第
    47條第1項規定：『受徒刑之執行完畢，或一部之執行而赦免
    後，5年以內故意再犯有期徒刑以上之罪者，為累犯，加重
    本刑至二分之一。』有關累犯加重本刑部分，不生違反憲法
    一行為不二罰原則之問題。惟其不分情節，基於累犯者有其
    特別惡性及對刑罰反應力薄弱等立法理由，一律加重最低本
    刑，於不符合刑法第59條所定要件之情形下，致生行為人所
    受之刑罰超過其所應負擔罪責之個案，其人身自由因此遭受
    過苛之侵害部分，對人民受憲法第8條保障之人身自由所為
    限制，不符憲法罪刑相當原則，牴觸憲法第23條比例原則。
    於此範圍內，有關機關應自本解釋公布之日起2年內，依本
    解釋意旨修正之。於修正前，為避免發生上述罪刑不相當之
    情形，法院就該個案應依本解釋意旨，裁量是否加重最低本
    刑。」是在該解釋文公布後，本院即應依此就個案裁量是否
    有依刑法第47條第1項規定加重最低本刑之必要。查，被告
    前於106年間因妨害風化案件，經臺灣臺北地方法院以107年
    度審簡字第295號判決判處有期徒刑2月確定，於107年11月2
    9日易科罰金執行完畢，有本院被告前案紀錄表1份在卷可參
    ，其於有期徒刑執行完畢5年內故意再犯本案最重本刑為有
    期徒刑以上之罪，符合刑法第47條第1項累犯之規定，本院
    審酌被告所犯之前案為妨害風化案件，與本案所犯行使偽造
    特種文殊罪間不具有相同或類似之性質，亦非屬具有重大惡
    性特徵之犯罪類型，且審慎考量本案情節、被告之主觀惡性
    、危害程度及罪刑相當原則，爰就被告所犯，不依刑法第47
    條第1項規定加重其最低本刑，附此敘明。
三、撤銷改判之理由：
  ㈠原審認被告上開行使偽造特種文書犯行，罪證明確，予以論
    罪科刑，固非無見。惟查：⒈被告係將臺北市政府警察局換
    發予其之臺北市執業登記證及副證提供予許興隆，並由許興
    隆以彩色影印之方式，偽造上揭執業登記證及副證各1張後
    ，置放在許興隆所駕駛上開車牌號碼000-0000號之營業自小
    客車內而行使之，原判決誤認被告與許興隆係共同偽造上開
    執業登記證2張，而漏論被告與許興隆亦有共同偽造前開臺
    北市執業登記證之副證並行使之之行為，事實認定顯屬有誤
    ；㈡被告所為，雖符合刑法第47條第1項累犯之規定，然本院
    參酌司法院釋字第775號解釋意旨，綜合考量被告前所違犯
    及本件所違犯者之犯罪類型、本案情節、被告之主觀惡性、
    危害程度等各項情狀後，認被告所犯，不依刑法第47條第1
    項規定加重其最低本刑，業經本院說明如前，原判決就此部
    分未察，就被告所犯，均依累犯規定加重其最低本刑，尚有
    未洽。被告以原審量刑過重為由提起上訴，雖未指摘於此，
    惟原審判決此部分既有前揭可議之處，仍屬無可維持，自應
    由本院將原判決予以撤銷改判。
  ㈡爰以行為人責任為基礎，審酌被告前有不構成累犯之傷害致
    死前科，有本院被告前案紀錄表1份在卷可按，素行難認良
    好，其為使無執業登記證之許興隆得持偽造之執業登記證及
    副證載客使用，竟一時失慮，與許興隆共同基於行使偽造特
    種文書之犯意聯絡而為本案犯行，所為足生損害於臺北市政
    府警察局對於計程車管理之正確性及不特定公眾搭乘該計程
    車時，對於該車駕駛許興隆是否合法領有執業登記證判斷之
    正確性，應予非難，惟考量其就本案犯行並未獲有任何不法
    利益，且於本院審理中業已知坦承犯行之犯後態度，兼衡其
    於本院審理中自承智識程度為國中肄業，目前仍從事計程車
    司機業務、家中尚有2名未成年子女之生活狀況（見本院卷
    第69頁）等一切情形，量處如主文第2項所示之刑，並諭知
    易服勞役之折算標準。
  ㈢沒收：　　
　　扣案偽造之臺北市執業登記證及副證各1張（證號：A026716
    號），為共犯許興隆所有，並經原審法院以109年度簡字第1
    524號判決諭知沒收確定，且經檢察官執行沒收完畢等情，
    有前揭刑事簡易判決及許興隆之前案紀錄表各1份在卷可憑
    （見偵9504號卷第20至21頁反面；原審卷第109頁），爰不
    再於本案諭知沒收，附此敘明。
據上論斷，應依刑事訴訟法第369條第1項前段、第364條、第299
條第1項前段，判決如主文。
本案經檢察官陳雅詩聲請簡易判決處刑，檢察官楊淑芬到庭執行
職務。
中　　華　　民　　國　　110 　年　　9 　　月　　8 　　日
                  刑事第二十三庭審判長法  官  許永煌
                                      法  官  黃美文
                                      法  官  雷淑雯
以上正本證明與原本無異。
不得上訴。
                                      書記官  林立柏
中　　華　　民　　國　　110 　年　　9 　　月　　8 　　日
附錄本案論罪科刑法條全文：
中華民國刑法第216條
行使第210條至第215條之文書者，依偽造、變造文書或登載不實
事項或使登載不實事項之規定處斷。
中華民國刑法第212條
偽造、變造護照、旅券、免許證、特許證及關於品行、能力服務
或其他相類之證書、介紹書，足以生損害於公眾或他人者，處一
年以下有期徒刑、拘役或9千元以下罰金。